【裁判字號】    99,台上,262
【裁判日期】    990204
【裁判案由】    損害賠償等
【裁判全文】
最高法院民事判決              九十九年度台上字第二六二號
上  訴  人  甲○○
訴訟代理人  林政憲律師
            詹茗文律師
            吳絮琳律師
上  訴  人  北京台群科技有限公司
兼上列一人
法定代理人  丙○○
上 列二 人
訴訟代理人  姜  萍律師
被 上訴 人  漢唐集成股份有限公司
                    設台北市○○○路181號13樓之1
法定代理人  乙○○  住台灣省台北縣新店市○○路7巷3號5樓
訴訟代理人  羅瑩雪律師
上列當事人間請求損害賠償等事件，上訴人對於中華民國九十八
年八月二十六日台灣高等法院第二審判決（九十六年度重上字第
四九三號），提起上訴，本院判決如下：
    主  文
原判決關於命(一)上訴人甲○○、丙○○再連帶給付美金十三萬六
千零三十八元三角本息；(二)上訴人丙○○與甲○○連帶給付美金
十四萬三千九百六十一元七角本息；(三)上訴人北京台群科技有限
公司給付英屬維京群島Ocean Jet Limited 美金五十七萬四千元
本息，由被上訴人代位受領，及駁回上訴人甲○○之上訴，暨各
該訴訟費用部分廢棄，發回台灣高等法院。
    理  由
本件被上訴人主張：伊於民國九十二年七月四日與台群科技股份
有限公司（下稱台灣台群公司）簽訂合併契約，約定伊為存續公
司，由伊以新台幣（以下未表明為美金者均同）二千九百十萬八
千四百四十八元併購台灣台群公司。詎原任台灣台群公司董事兼
總經理之林倉敏於同年四、五月間，一方面與伊洽談併購事宜，
一方面利用 SARS 期間台灣台群公司生產之「紅外線醫療診斷系
統」（下稱系爭產品）價格暴漲，明知台灣台群公司係以投資設
立於英屬維京群島之台群科技股份有限公司（下稱BVI 台群公司
）作為與大陸港澳地區轉口貿易使用之境外公司，竟捨BVI 台群
公司為三角貿易之平台，陸續利用上訴人丙○○、甲○○所虛設
之英屬維京群島Ocean Jet Limited（下稱Ocean Jet公司），形
式上以低於市價之美金三萬七千元向台灣台群公司訂購系爭產品
二十一套進行「紙上交易」後，再以Ocean Jet 公司名義將其中
十六套以每套美金五萬元轉售予上訴人北京台群科技有限公司（
下稱北京台群公司）；其中三套以每套美金六萬一千元出售予
Noah Hong Kong Company Ltd. （下稱香港璐華公司），致台灣
台群公司受有美金二十八萬元差額之損害，丙○○、甲○○對伊
應負共同侵權行為損害賠償責任，連帶賠償伊上開損害。又
Ocean Jet 公司於台灣台群公司交付系爭產品予北京台群公司、
香港璐華公司後，僅給付台灣台群公司美金十二萬九千元，餘款
美金五十七萬四千元迄未給付，而北京台群公司尚欠 Ocean Jet
公司貨款美金六十萬七千零七十九元，Ocean Jet 公司怠於對北
京台群公司請求給付貨款，伊得代位Ocean Jet 公司對北京台群
公司請求給付所欠美金五十七萬四千元由伊受領等情，爰依侵權
行為、代位權及買賣之法律關係，求為命(一)甲○○、丙○○連帶
給付美金二十八萬元並加付法定遲延利息；(二)北京台群公司、丙
○○連帶給付Ocean Jet 公司美金五十七萬四千元，並加計法定
遲延利息，由伊代位受領之判決。（被上訴人請求第一審共同被
告林倉敏給付部分，原審改判其勝訴，林倉敏未聲明不服，已告
確定。又被上訴人其餘請求部分，非本件審理範圍，不予贅述）
。
上訴人則以：台灣台群公司藉Ocean Jet 公司作為中轉公司將系
爭產品售與北京台群公司及香港璐華公司，Ocean Jet 公司賺取
應得之利潤，符合兩岸之現況，並無悖於常情。又甲○○僅為
Ocean Jet公司名義上之負責人，北京台群公司下單予Ocean Jet
公司，Ocean Jet 公司如何轉單，與北京台群公司及丙○○並無
關連，甲○○、丙○○未曾參與該公司之經營運作，且台灣台群
公司並非以低價出售，甲○○、丙○○對被上訴人無何侵權行為
可言。再北京台群公司與Ocean Jet 公司就系爭產品買賣，交易
雙方當事人均非台灣地區之法人，亦未約定由台灣之法院管轄，
台灣法院就代位請求給付貨款部分之訴，應無管轄權，且北京台
群公司業經董事會決議解散，其權利能力及行為能力業已消滅，
被上訴人以北京台群公司為被告，於法不合。況台灣台群公司於
九十二年四、五月間交付貨物予Ocean Jet 公司後，至九十五年
五月二十四日本件起訴止，均未向Ocean Jet 公司請求給付，其
貨款請求權已罹於民法第一百二十七條第八款規定之二年時效期
間而消滅等語，資為抗辯。
原審將第一審所為被上訴人敗訴之判決一部廢棄，改判命上訴人
甲○○、丙○○再連帶給付美金十三萬六千零三十八元三角本息
及丙○○就第一審所命甲○○之給付（美金十四萬三千九百六十
一元七角本息）與甲○○連帶給付，暨上訴人北京台群公司給付
Ocean Jet 公司美金五十七萬四千元本息，由被上訴人代位受領
，並駁回甲○○之上訴，無非以：被上訴人於九十二年七月四日
與台灣台群公司簽訂合併契約，以被上訴人為存續公司，台灣台
群公司為消滅公司。台灣台群公司於九十二年四、五月間以每套
美金三萬七千元之價格出售系爭產品予Ocean Jet 公司，Ocean
Jet 公司則以美金五萬元、六萬一千元分別出售予北京台群公司
十六套、香港璐華公司三套等情，為兩造所不爭執。被上訴人以
林倉敏為台灣台群公司之董事長，明知台灣台群公司係以BVI 台
群公司作為與大陸港澳地區貿易之境外公司，竟捨BVI 台群公司
而與丙○○、甲○○共同虛設Ocean Jet 公司作為中轉公司，將
系爭產品以低價售予Ocean Jet公司，再由Ocean Jet公司以高價
售予北京台群公司及香港璐華公司，以賺取差價等情，而對於林
倉敏及丙○○、甲○○提出背信罪之刑事告訴，林倉敏於該刑事
案件審理中承認與丙○○共同決定以Ocean Jet 公司為中轉公司
；丙○○亦供承林倉敏建議用Ocean Jet 公司，伊並無意見；證
人黃嬪娟於偵查中證稱：伊向Ocean Jet 公司催討貨款，林倉敏
裁示與丙○○開會後再議等情，即林倉敏對此亦坦承無訛。次查
Ocean Jet 公司於九十一年五月二十三日原在建華商業銀行股份
有限公司（現改為永豐商業銀行股份有限公司）開立000-000-00
00000-0 號帳戶，甲○○於同年六月十四日則接替原負責人而為
該公司之唯一股東兼董事後，於同年十二月三十日另以自己名義
在上揭銀行開立000-000-0000000-0 號帳戶，於九十二年八月二
十六日至同年十二月二十五日先後將前開000-000-0000000- 0號
帳戶內之美金七萬四千零二十五元匯入000-000-0000000-0 號帳
戶；並於九十二年八月十九日匯款新台幣二十萬元予林倉敏，餘
款則分次以現金提領結清。參諸000-000-0000000-0 號帳戶除九
十一年七月三十日有美金二萬零三十元匯入，旋於當日全數匯出
外，僅有黃嬪娟及香港璐華公司匯款，可知Ocean Jet 公司除系
爭產品之紙上交易外，別無其他營業行為。再查丙○○先係將美
金九萬八千四百五十九元之貨款匯入Ocean Jet 公司帳戶，再由
Ocean Jet 公司匯回其配偶陳淑貞之帳戶，足徵甲○○、丙○○
對於台灣台群公司將系爭產品以低價出售予Ocean Jet 公司，由
Ocean Jet 公司以高價轉賣予北京台群公司及香港璐華公司，不
僅知之甚詳，且朋分款項，丙○○、甲○○係與林倉敏共同利用
Ocean Jet 公司以賺取系爭產品之差價美金二十八萬元，致台灣
台群公司受損害，自應負共同侵權行為損害賠償責任。關於被上
訴人代位請求貨款部分：北京台群公司就Ocean Jet 公司貨款係
匯至該公司上開000-000-0000000-0 號帳戶，且北京台群公司已
匯入部分款項至該帳戶，台灣為本件債務履行地之一，參酌我國
民事訴訟法第十二條「因契約涉訟者，如經當事人定有債務履行
地，得由該履行地之法院管轄」規定，我國法院應有管轄權。查
台灣台群公司交付系爭產品十九套予Ocean Jet 公司，應付貨款
美金七十萬三千元，惟Ocean Jet 公司僅支付美金十二萬九千元
，尚欠美金五十七萬四千元；另北京台群公司向Ocean Jet 公司
訂購之系爭產品十六套，早於九十二年五月間收訖，尚欠美金六
十萬七千零七十九元未償，為兩造所不爭執。Ocean Jet 公司就
北京台群公司所欠貨款，自交貨後從未請求給付，其怠於行使權
利甚明。則被上訴人依民法第二百四十二條規定代位 Ocean Jet
公司請求北京台群公司給付美金五十七萬四千元之貨款，洵屬有
據。系爭產品具特殊性，非一般人日常生活頻繁可見之買賣交易
，應適用一般之長期時效之規定，其請求權之時效期間為十五年
。被上訴人於九十五年五月二十四日起訴，其貨款請求權未罹時
效而消滅。從而，被上訴人依侵權行為、代位及買賣之法律關係
，分別訴請丙○○、甲○○連帶給付美金二十八萬元本息；北京
台群公司給付Ocean Jet 公司美金五十七萬四千元本息，由被上
訴人代位受領，均應准許等詞，為其判斷之基礎。
惟查上訴人甲○○、丙○○均辯稱：台灣台群公司藉 Ocean Jet
公司作為中轉公司，將系爭產品售與北京台群公司及香港璐華公
司，Ocean Jet 公司賺取應得之利潤，符合兩岸之現況；甲○○
另辯稱：Ocean Jet 公司與台灣台群公司間之訂單，係由甘韶綺
簽名，而甘韶綺與林倉敏間有金錢往來，Ocean Jet 公司匯款與
林倉敏其資金往來有原因關係。況證人黃嬪娟於刑事案件審理中
亦結證Ocean Jet 公司之聯絡人為甘韶綺，並不認識甲○○，顯
見伊並未參與Ocean Jet 公司運作及產品交易等語，並提出訂單
、甘韶綺致林倉敏之電子郵件及附件為證；丙○○另辯稱：台灣
台群公司向伊借款，林倉敏以Ocean Jet 公司匯款至伊太太帳戶
，係用以償還向伊之借款，而林倉敏亦承認係為清償借款並以貨
款抵銷等情，且伊未參與Ocean Jet 公司之運作，並經刑事庭判
決無罪在案云云（見二審卷(二)第一九七頁至第一九八頁）。原審
僅擷取林倉敏等在刑事案件偵審中之供述，而對於甲○○、丙○
○上開之重要防禦方法及有利之證據，因何不足採取，並未說明
其理由，遽為上訴人不利之判斷，已有未合。且被上訴人主張受
有美金二十八萬元之損害，其認定及計算之依據為何？原審未遑
調查，並說明其理由，即判命甲○○、丙○○連帶賠償美金二十
八萬元，亦有判決理由不備之違法。又被上訴人代位請求北京台
群公司給付貨款部分，北京台群公司與Ocean Jet 公司均非在我
國設立登記之公司，依北京台群公司與Ocean Jet 公司間就系爭
產品買賣之訂單以觀，其付款辦法僅約定「依雙方確認之條件執
行」（見一審卷原證十一），雙方就系爭產品買賣所確認之條件
究竟為何？非無疑問，原審未詳為調查，徒以北京台群公司曾將
貨款匯至Ocean Jet 公司上開帳號之帳戶，遽認台灣為雙方之債
務履行地，我國法院就此部分之訴有管轄權，尤嫌速斷。再北京
台群公司係在大陸地區依照大陸相關法令成立之企業法人，而北
京台群公司清算委員會則係該企業法人解散後，為進行清算，由
清算人組成之團體，二者顯非同一人，被上訴人指二者為同一人
，第一審將二者當做同一人處理，原審未行使闡明權，以釐清被
上訴人究以何人為對造，逕認被上訴人係對北京台群公司起訴而
為判決，復置北京台群公司清算委員會於不顧，已難謂適法。且
北京台群公司辯稱：該公司解散後權利能力及行為能力業已消滅
，訴訟上自無當事人能力，依法應由北京台群公司清算委員會代
表進行訴訟云云，原判決未明不採之理由，並有可議。上訴論
旨，執以指摘原判決於其不利部分為不當，求予廢棄，非無理由
。
據上論結，本件上訴為有理由。依民事訴訟法第四百七十七條第
一項、第四百七十八條第二項，判決如主文。
中    華    民    國  九十九  年    二    月    四    日
                      最高法院民事第一庭
                          審判長法官  蕭  亨  國
                                法官  葉  勝  利
                                法官  高  孟  焄
                                法官  黃  義  豐
                                法官  劉  靜  嫻
本件正本證明與原本無異
                                      書  記  官
中    華    民    國  九十九  年    二    月  二十六  日
                                                      Ｑ

司法院資訊處製作；財團法人民間司法改革基金會備份。
